【裁判字號】    90,上易,80
【裁判日期】    900523
【裁判案由】    補償退股金
【裁判全文】
台灣高等法院民事判決  九十年度上易字第八○號
      上  訴  人  乙○○
      被  上訴人  甲○○○
右當事人間請求補償退股金事件，上訴人對於中華民國八十九年十二月十二日台灣台
北地方法院八十八年度訴字第五一八二號第一審判決提起上訴，本院判決如左：
    主    文
上訴駁回。
第二審訴訟費用由上訴人負擔。
    事    實
甲、上訴人方面：
  壹、聲明：
    一、原判決廢棄。
    二、被上訴人應給付上訴人新台幣（下同）六十七萬元，及自起訴狀繕本送達之
        翌日起至清償日止，按年息百分之五計算之利息。
  貳、陳述：除與原判決記載相同者，予以引用外，補稱略以：
    一、上訴人投資聚香庭餐廳一百萬元，依雙方合作協議書所訂，如能工作一年，
        每月領薪六萬元，但被上訴人僅發民國（下同）八十二年五月至十二月八個
        月之薪水，至八十三年元月起即不發薪水，上訴人即損失五十二萬元。
    二、在八十三年九月二十一日聚香庭餐廳股東大會中，上訴人簽定「自八十二年
        六月至八十三年五月底止，如每月之營業額平均未達一百萬元，除賠償應負
        責之損失外，無條件離職」等約定。依被上訴人提出之帳單可知，上訴人於
        八十二年六、七、八月之營業業績，至少五百萬元以上，依合作協議書第三
        條規定，被上訴人應於八十二年九月二十日給付上訴人補償金二十五萬元，
        惟被上訴人不僅未給付，亦未與上訴人商議，擅自變更餐廳經營方式，被上
        訴人已違反合作協議書第四、十一、十二條之約定。況上訴人每月至少為餐
        廳帶來一五○萬至二五○萬元之業績，否則被上訴人不會聘上訴人擔任總經
        理，上訴人亦不會簽下股東大會提議之內容。上訴人除領取三十三萬元外，
        餘六十七萬元被上訴人皆未給付。況被上訴人偽造假帳，不給付退股金予上
        訴人，豈能卸責。
乙、被上訴人方面：
  壹、聲明：上訴駁回。
  貳、陳述：除與原判決記載相同者，予以引用外，補稱略以：
    一、本件上訴人依該合作協議書第三條規定，請求給付該退股補償金六十七萬元
        云云。上訴人須先舉証証明其每三個月為公司帶進營業額三百萬元以上。惟
        上訴人並無証據証明其每個月為被上訴人帶進一百萬元之營業額，其謂每月
        都有一百五十萬元以上，每月平均營業業績都在一百五十萬至二百五十萬元
        云云，顯屬不實。
    二、上訴人曾自認從八十二年六月份起，每月營業額未達一百萬元，況上訴人任
        職聚香庭餐廳期間，確有將應收帳款侵吞入己，操守有虧財務不清白之情形
        ，依協議書第十四條規定為解任事由，被上訴人即毋庸依該約定賠償上訴人
        二百萬元且有權沒收上訴人全部股權（即一百萬元），另依協議書第五條規
        定，被上訴人得要求上訴人賠償被上訴人一百萬元，被上訴人豈須補償上訴
        人退股金一百萬元。
    理    由
一、上訴人起訴主張：被上訴人及訴外人鍾年旭、劉耀銘三人於八十二年六月十四日
    與上訴人簽訂合作協議書（下稱系爭協議書），約定由上訴人投資一百萬元，共
    同經營聚湘庭餐廳，並由被上訴人及鍾、劉二人聘請上訴人為總經理，每月薪資
    六萬元，負責餐廳之營運、人事業務。但餐廳之財務及櫃台會計，則由被上訴人
    聘人管理，並負全責。有關餐廳之興革事項，需經雙方協議後，交付負責之一方
    執行之。合作期間自八十二年五月起，至房租屆滿（八十四年七月十四日）不能
    再續租為止。八十二年十一月底，被上訴人買得訴外人鍾、劉二人之股權後，系
    爭協議書上之當事人雙方，只有被上訴人與上訴人二人。詎八十三年一月間，被
    上訴人竟以「因能力不夠」為由，批示解除上訴人總經理之職務，並逼迫上訴人
    退股。依合作協議書第三條之約定，被上訴人原應補償上訴人原在富祥川菜餐廳
    之退股損失一百萬元，惟因富祥川菜餐廳之股份業已退回三十三萬元，是被上訴
    人尚應補償上訴人六十七萬元等情，爰依協議書第三條之約定，求為命被上訴人
    給付上訴人六十七萬元及自起訴狀繕本送達之翌日起之法定遲延利息之判決。
二、被上訴人則以：依合作協議書第三條之約定，應分期補償一百萬元退股金者為聚
    香庭公司，並非被上訴人；又依上開約定，上訴人得請求給付退股補償金一百萬
    元之前提條件，為上訴人每三個月為公司帶進營業額三百萬元以上之業績，惟上
    訴人並無證據證明上開條件業已成就，且上訴人於鈞院八十三年度訴字第四五六
    號損害賠償事件審理時，已經自認從八十二年六月份起，每月營業額未達一百萬
    元，是上訴人自無請求退股補償金之依據；另上訴人於任職聚香庭餐廳期間，確
    有將應收帳款侵吞入己，操守有虧財務不清白之情形，符合合作協議書第十四條
    約定之解任事由，被上訴人毋庸依該約定賠償上訴人二百萬元，且被上訴人本有
    權依該協議書第十四條約定沒收上訴人全部股權即一百萬元，並得要求上訴人另
    賠償被上訴人一百萬元。因之，被上訴人既有權沒收上訴人一百萬元之股權且得
    另行請求上訴人賠償一百萬元，被上訴人豈還有義務補償上訴人退股金一百萬元
    等語置辯。
三、上訴人主張依系爭協議書第三條約定，被上訴人尚應補償上訴人原在富祥川菜餐
    廳之退股損失六十七萬元等語，惟為被上訴人所否認，並辯稱依系爭協議書之約
    定，應補償上訴人退股金者為聚湘庭公司，而非被上訴人；且上訴人並未依上開
    約定，於每三個月為公司帶進營業額三百萬元以上之業績，自不得請求給付退股
    補償金等語。經查：
  (一)系爭協議書第一條約定：「甲方（即被上訴人及訴外人鍾年旭、劉耀銘三人）擁
    有之聚湘庭餐廳有限公司位於台北市○○○路三○二號一、二樓（包括生財用具
    等全部在內。」第五條約定：「乙方（即上訴人）投資一百萬元下入股佔之百分
    之十．．．」第八條約定：「甲方願聘上訴人為總經理薪資每月六萬元．．．」
    故系爭協議書係因上訴人加入聚湘庭餐廳有限公司為股東所訂，堪以認定。
  (二)系爭合作協議書第三條約定：「乙方（即上訴人）在原工作之餐廳退股時，有不
    少之損失，在完成合作後，『公司』願分期補償新台幣壹佰萬元正，其條件為乙
    方每三個月為公司帶進營業額參佰萬元以上時，提百分之五，每三個月計算一次
    ，不累進不扣除，於第四個月二十日發放，至補償滿伍拾萬元時為止。後伍拾萬
    元交甲方保管，至乙方將原有之餐廳股份賣出，所得股金超過伍拾萬元以上時，
    應將超過之部分退還公司，若不足伍拾萬元時，甲方應補足另伍拾萬元。」故負
    有補償上訴人原在富祥川菜餐廳之退股損失者，應為系爭協議書第一條所載之聚
    湘庭餐廳有限公司，而非被上訴人個人，甚明。
  (三)上訴人主張鍾年旭、劉耀銘之股份均讓與被上訴人，系爭協議書之當事人僅餘兩
    造，自應由被上訴人負補償之責等語。惟被上訴人固不爭執系爭協議書之當事人
    僅餘兩造，然系爭協議書既約定由「公司」補償上訴人之退股損失，而非約定由
    「甲方」補償，則縱系爭協議書之甲方僅餘被上訴人一人，亦不得憑此即謂被上
    訴人有補償上訴人之退股損失之義務，上訴人此部分主張並非可採。
  (四)又依系爭協議書第三條之約定，上訴人須為聚湘庭公司帶進每三個月營業額三百
    萬元以上，始得請求公司補償其之退股損失。雖上訴人主張：其在聚香庭餐廳八
    十二年六、七、八月之營業業績當達五百萬元以上等語，並提出月績表影本乙份
    為證（見本院卷第三二頁），惟被上訴人否認該月績表係其所製作，且查該月績
    表亦未經兩造會算簽認，已難認為真正，況依月績表上「旅行社」欄所載，其每
    月金額均未逾一百萬元，故上訴人執該月績表主張其在八十二年六、七、八月已
    為聚湘庭餐廳帶進營業額五百萬元以上等語，自非可採。
  (五)上訴人又主張倘其果真能力不夠，而未能達每月一百萬元以上之營業額，則被上
    訴人可待一年期滿時，不再與上訴人繼續合作，然被上訴人不此之圖，卻解除上
    訴人總經理之職務，並逼迫上訴人退股，霸佔聚香庭餐廳之股權，足證上訴人確
    有達每月一百萬元以上營業額之標準等語，但未見上訴人舉證以實其說，自非可
    採。且查上訴人於原法院八十三年度訴字第四五六號兩造間損害賠償事件審理時
    曾自承：「（問：對附證一「『即卷附上訴人親筆書寫之協議書』有何意見？）
    我沒有達到這標準（即每月的營業額平均達一百萬元），但契約是說一年後會算
    ，但尚未滿一年．．．」等語；而訴外人鍾年旭、楊賽華、劉耀銘亦在另案分別
    證稱：「八十二年十一月三十日以後即不是聚湘庭餐廳公司之股東，因為公司經
    營不善，我與劉耀銘二人將股權拋棄，我個人部分的股權是百分之三十」、「（
    問：聚湘庭餐廳是否有發生虧損？）有發生虧損，但虧損原因並不清楚」、「因
    當時公司虧損，錢都是甲○○○墊的，當時約定若無力償還，就把股權讓給甲○
    ○○」等語（參臺灣高等法院八三年度上字第一三八一號卷第三十四頁背面、第
    五十四頁背面、臺灣高等法院八十四年度上更(一)字第三九四號卷第三十一頁），
    有上開案卷可稽，再參諸上訴人自八十二年六月份經營上開餐廳迄至被上訴人解
    除上訴人總經理之職務為止，聚香庭公司並未依該約定提列營業額百分之五補償
    上訴人之損失等情觀之，益證上訴人確實未達每三個月營業額三百萬元以上之業
    績。此外，上訴人復未就其已為聚湘庭公司帶進每三個月營業額三百萬元以上之
    有利於已之事實舉證證明，徒以其任職總經理未滿一年即為被上訴人解除職務，
    空言主張其確有達每月一百萬元以上營業額之標準等語，自非可採。
四、綜上所述，上訴人依合作協議書第三條之約定請求被上訴人給付補償金六十七萬
    元及其法定遲延利息，並無依據，不應准許。原審為上訴人敗訴之判決，並無不
    合。上訴意旨指摘原判決不當，求予廢棄改判，為無理由，應予駁回。
五、本件事證已臻明確，上訴人另主張被上訴人無權解任上訴人總經理之職務及被上
    訴人於另案所提出之帳單係經過被上訴人變造等情，尚與本件無涉，均毋庸再予
    審酌，附此敘明。
六、據上論結，本件上訴為無理由，爰判決如主文。
中      華      民      國    九十      年      五      月    二十三    日
                                  民事第三庭
                                      審判長法  官  張  宗  權
                                            法  官  陳  永  昌
                                            法  官  蕭  艿  菁
右正本係照原本作成。
不得上訴。
中      華      民      國    九十      年      五      月    二十四    日
                                            書記官  尤  峰  惠


司法院資訊處製作；財團法人民間司法改革基金會備份。
